ACORDAO-COMPLETO-2383247

ACÓRDÃO 419/2020 ATA 1/2020 - SEGUNDA CÂMARA

VISTOS, relatados e discutidos estes autos de reforma de militares do Comando do Exército;
ACORDAM os Ministros do Tribunal de Contas da União, reunidos em sessão da 2ª Câmara, diante das razões expostas pelo Relator, com fundamento no art. 71, inciso III, da Constituição Federal e nos arts. 1º, inciso V, 39, inciso II, e 45 da Lei 8.443/1992, em:
9.1. considerar legais os atos de reforma de interesse dos Srs. Deusdedith Mendes Oliveira, Diógenes Brasil Gurjao e Josimu Cirino Oliveira do Nascimento, ordenando seu registro;
9.2. considerar ilegal o ato de alteração de reforma de interesse do Sr. Jairo Mendes Cordeiro (número 71170/2018) , recusando seu registro;
9.3. dispensar o ressarcimento das quantias indevidamente recebidas, em boa-fé, pelo interessado, consoante o Enunciado 106 da Súmula de Jurisprudência deste Tribunal;
9.4. determinar ao Comando do Exército que:
9.4.1. faça cessar, no prazo de 15 (quinze) dias, contado a partir da ciência desta deliberação, os pagamentos decorrentes do ato impugnado, sob pena de responsabilidade solidária da autoridade administrativa omissa, consoante disposto nos arts. 71, inciso IX, da Constituição Federal e 262 do Regimento Interno desta Corte;
9.4.2. dê ciência do inteiro teor desta deliberação ao Sr. Jairo Mendes Cordeiro, alertando-o de que o efeito suspensivo proveniente da interposição de eventuais recursos, caso não providos, não o exime da devolução dos valores indevidamente percebidos após a notificação;
9.4.3. envie a esta Corte de Contas, no prazo de 30 (trinta) dias, por cópia, comprovante de que o Sr. Jairo Mendes Cordeiro teve ciência desta deliberação;
9.5. dar ciência desta deliberação ao Ministério da Defesa e ao Comando do Exército;
9.6. determinar à Sefip que monitore o cumprimento das medidas acima e adote as demais providências pertinentes.

Atos de reforma, submetidos, para fins de registro, à apreciação do Tribunal de Contas da União (TCU), de acordo com o art. 71, inciso III, da Constituição Federal.

Segunda Câmara

Ministério da Defesa/Comando do Exército (Vinculador).

3. Interessados/Responsáveis:
3.1. Interessados: Deusdedith Mendes Oliveira (XXX.708.433-XX); Diogenes Brasil Gurjao (XXX.508.747-XX); Jairo Mendes Cordeiro (XXX.519.693-XX); Josimu Cirino Oliveira do Nascimento (XXX.247.283-XX).

13.1. Ministros presentes: Ana Arraes (Presidente), Augusto Nardes, Aroldo Cedraz (Relator) e Raimundo Carreiro.
13.2. Ministros-Substitutos presentes: Marcos Bemquerer Costa e André Luís de Carvalho.

ACORDAO-COMPLETO-2406830

Acórdão 4489/2020 - Segunda Câmara

AROLDO CEDRAZ

Transcrevo, a seguir, a instrução (peça 7) produzida por auditor lotado na Secretaria de Fiscalização de Pessoal (Sefip) , que contou com a anuência do seu superior (peça 8) :
"INTRODUÇÃO
Trata-se de atos de reforma, submetidos, para fins de registro, à apreciação do Tribunal de Contas da União (TCU) , de acordo com o art. 71, inciso III, da Constituição Federal.  Os atos foram cadastrados e disponibilizados ao TCU por intermédio do Sistema e-Pessoal, na forma do art. 2º e 4º da Instrução Normativa TCU 78/2018.
Os atos desse processo pertencem às seguintes unidades:
Unidade emissora: MINISTÉRIO DA DEFESA-COMANDO DO EXÉRCITO (VINCULADOR) .
Unidade cadastradora:  DIRETORIA DE INATIVOS E PENSIONISTAS.
Subunidade cadastradora: SUC10 - 10ª Região Militar.
EXAME TÉCNICO
Procedimentos aplicados
Os procedimentos para exame, apreciação e registro de atos de pessoal encontram-se estabelecidos na Instrução Normativa TCU 78/2018 e na Resolução TCU 206/2007. Essas normas dispõem que os atos de pessoal disponibilizados por meio do e-Pessoal devem ser submetidos previamente a críticas automatizadas, com base em parâmetros predefinidos.
As críticas das informações cadastradas na etapa de coleta do ato foram elaboradas e validadas levando-se em conta as peculiaridades de cada ato. Os itens verificados nessa etapa são inerentes a dados cadastrais, fundamentos legais, mapa de tempo, ficha financeira, assim como eventuais ocorrências de acumulação. Trata-se de verificações abrangentes, minuciosas e precisas e sem a necessidade de ação humana e, portanto, menos suscetível a falhas. As críticas aplicadas estão discriminadas no sistema, no Menu e-Pessoal, opção "Crítica", que podem ser acessadas mediante concessão de perfil específico a servidores do TCU responsáveis pela análise.
Além das críticas automatizadas, há verificação humana adicional no caso de haver alertas do sistema ou informações não formatadas, como esclarecimentos do gestor ou do controle interno.  
As críticas também consideram os registros do Sistema Integrado de Administração de Recursos Humanos (Siape) . O Siape disponibiliza informações atualizadas sobre as parcelas que integram os proventos, diferentemente, portanto, do e-Pessoal, que informa as parcelas no momento do registro do ato. 
Essa confrontação com o Siape fornece uma visão atual e verdadeira da situação, o que permite descaracterizar irregularidades e inconsistências que, embora constantes do e-Pessoal, já foram corrigidas.
As verificações detectadas nos atos encontram-se discriminadas na aba de pendências de cada ato no sistema e-Pessoal, bem como nos espelhos dos atos contemplados por esta instrução.
Exame das Constatações
Ato: 71170/2018 - Interessado: JAIRO MENDES CORDEIRO - CPF: XXX.519.693-XX
Parecer do Controle Interno: considerar o ato Legal.
Por intermédio de análises realizadas por esta Unidade Técnica no presente ato, não se constatou irregularidade que obste a chancela pela legalidade.
Encaminhamento do ato: 
Considerar LEGAL e conceder registro do ato de JAIRO MENDES CORDEIRO. 
Ato: 4965/2019 - Interessado: JOSIMU CIRINO OLIVEIRA DO NASCIMENTO - CPF: XXX.247.283-XX
Parecer do Controle Interno: considerar o ato Legal.
Por intermédio de análises realizadas por esta Unidade Técnica no presente ato, não se constatou irregularidade que obste a chancela pela legalidade.
Encaminhamento do ato: 
Considerar LEGAL e conceder registro do ato de JOSIMU CIRINO OLIVEIRA DO NASCIMENTO. 
Ato: 5418/2019 - Interessado: DIOGENES BRASIL GURJAO - CPF: XXX.508.747-XX
Parecer do Controle Interno: considerar o ato Legal.
Por intermédio de análises realizadas por esta Unidade Técnica no presente ato, não se constatou irregularidade que obste a chancela pela legalidade.
Encaminhamento do ato: 
Considerar LEGAL e conceder registro do ato de DIOGENES BRASIL GURJAO. 
Ato: 62049/2019 - Interessado: DEUSDEDITH MENDES OLIVEIRA - CPF: XXX.708.433-XX
Parecer do Controle Interno: considerar o ato Legal.
Por intermédio de análises realizadas por esta Unidade Técnica no presente ato, não se constatou irregularidade que obste a chancela pela legalidade.
Encaminhamento do ato: 
Considerar LEGAL e conceder registro do ato de DEUSDEDITH MENDES OLIVEIRA. 
CONCLUSÃO
A abrangência e a profundidade das verificações levadas a efeito fundamentam convicção de que os atos 5418/2019, 4965/2019, 62049/2019 e 71170/2018 podem ser apreciados pela legalidade, em razão de não terem sido encontradas irregularidades nos atos, de acordo com o item Exame das Constatações desta instrução.
PROPOSTA DE ENCAMINHAMENTO
Ante o exposto, com fundamento no art. 71, inciso III, da Constituição Federal, no art. 1º, inciso V, e art. 39, incisos I e II, da Lei 8.443/1992, no art. 260 do Regimento Interno do Tribunal de Contas da União, propõe-se: 
Considerar  LEGAIS e conceder o registro dos atos de DIOGENES BRASIL GURJAO, JOSIMU CIRINO OLIVEIRA DO NASCIMENTO, DEUSDEDITH MENDES OLIVEIRA e JAIRO MENDES CORDEIRO."
2.	Por sua vez, o Ministério Público junto ao Tribunal se pronunciou por meio do Procurador Júlio Marcelo de Oliveira (peça 9) , divergindo, em relação ao ato do Sr. Jairo Mendes Cordeiro, da proposta de encaminhamento contida na instrução da unidade técnica, conforme parecer transcrito a seguir:
"Trata-se de processo consolidado com quatro atos de reformas deferidas pelo Ministério da Defesa/Comando do Exército, com pareceres pela legalidade emitidos pelo controle interno e pela Secretaria de Fiscalização de Pessoal - Sefip.
O ato de Jairo Mendes Cordeiro (peça 2) foi editado para alterar a reforma do interessado, concedendo-lhe promoção de grau hierárquico superior, em face de condição de invalidez adquirida após a reforma, com base no seguinte fundamento legal:
REF-13 - Lei nº 6.880/80, art. 104, inciso II, c/c art. 106, inciso II c/c art. 108, inciso V c/c art. 109 e art. 110, § 1º e § 2º - Reforma ex offício por ter sido julgado incapaz, definitivamente, para o serviço ativo das Forças Armadas, e com invalidez permanente por motivo de tuberculose ativa, alienação mental, esclerose múltipla, neoplasia maligna, cegueira, lepra, paralisia irreversível e incapacitante, cardiopatia grave, mal de Parkinson, pênfigo, espondiloartrose anquilosante, nefropatia grave e outras moléstias que a lei indicar com base nas conclusões da medicina especializada, com qualquer tempo de serviço. Por ter sido considerado inválido, faz jus ao grau hierárquico imediato, inclusive considerando-se os graus hierárquicos dispostos no § 2º, do art. 110, da Lei nº 6.880/80.
O dispositivo legal utilizado para a promoção é o art. 110 da Lei 6.880/1980 que, em sua redação original, dispunha o seguinte:
Art. 110. O militar da ativa julgado incapaz definitivamente por um dos motivos constantes dos itens I e II do artigo 108 será reformado com remuneração calculada com base no soldo correspondente ao grau hierárquico imediato ao que possuir na ativa.
§ 1º Aplica-se o disposto neste artigo aos casos previstos nos itens III, IV e V do artigo 108, quando, verificada a incapacidade definitiva, for o militar considerado inválido, isto é, impossibilitado total e permanentemente para qualquer trabalho.
Posteriormente, o art. 1º da Lei 7.580/1986, ao conferir nova redação ao art. 110 da Lei 6.880/1980, incluiu, para efeito do benefício, os militares que se encontravam na reserva remunerada, in verbis:
Art. 1º O caput do art. 110 da Lei nº 6.880, de 9 de dezembro de 1980, que dispõe sobre o Estatuto dos Militares, passa a vigorar com a seguinte redação:
Art. 110. O militar da ativa ou da reserva remunerada, julgado incapaz definitivamente por um dos motivos constantes dos incisos I e II do art. 108, será reformado com a remuneração calculada com base no soldo correspondente ao grau hierárquico imediato ao que possuir ou que possuía na ativa, respectivamente.
Art. 2º As disposições do art. 110 da Lei nº 6.880, de 9 de dezembro de 1980, são extensivas aos militares que na vigência desta lei já se encontrem na reserva remunerada e que tenham sido reformados com base nos incisos I e II do art. 108.
O art. 2º da Lei 7.580/1986 estendeu o benefício aos militares que, na data de vigência desse diploma legal - 30/12/1986, encontravam-se na reserva remunerada e foram reformados por incapacidade definitiva, em decorrência dos motivos especificados nos incisos I e II do art. 108 da Lei 6.880/1980, em destaque:
Art. 108. A incapacidade definitiva pode sobrevir em consequência de:
I - ferimento recebido em campanha ou na manutenção da ordem pública;
II - enfermidade contraída em campanha ou na manutenção da ordem pública, ou enfermidade cuja causa eficiente decorra de uma dessas situações;
III - acidente em serviço;
IV - doença, moléstia ou enfermidade adquirida em tempo de paz, com relação de causa e efeito a condições inerentes ao serviço;
V - tuberculose ativa, alienação mental, neoplasia maligna, cegueira, lepra, paralisia irreversível e incapacitante, cardiopatia grave, mal de Parkinson, pênfigo, espondiloartrose anquilosante, nefropatia grave e outras moléstias que a lei indicar com base nas conclusões da medicina especializada; e
V - tuberculose ativa, alienação mental, esclerose múltipla, neoplasia maligna, cegueira, lepra, paralisia irreversível e incapacitante, cardiopatia grave, mal de Parkinson, pênfigo, espondiloartrose anquilosante, nefropatia grave e outras moléstias que a lei indicar com base nas conclusões da medicina especializada; e (Redação dada pela Lei nº 12.670, de 2012) 
VI - acidente ou doença, moléstia ou enfermidade, sem relação de causa e efeito com o serviço.
Em suma, o disposto no art. 110 da Lei 6.880/1980, com a redação que lhe foi conferida pela Lei 7.580/1986, alcança os militares:
a)	da ativa;
b) da reserva remunerada;
c) reformados com base nos incisos I e II do art. 108 da Lei 6.880/1980, que se encontravam na reserva remunerada em 30/12/1986, data de publicação da Lei 7.580/1986.
De acordo com as informações constantes da ficha Sisac, Jairo Mendes Cordeiro foi reformado, inicialmente, por incapacidade, pelos motivos especificados no inciso VI do art. 108 da Lei 6.880/1980.
Conclui-se, portanto, que a alteração da concessão do interessado não merece prosperar, por ausência de norma que autorize a promoção concedida.
Nessa linha de entendimento, o Tribunal de Contas da União, na Sessão de 18/9/2019, prolatou o Acórdão 2225/2019-TCU-Plenário, cujo sumário dispõe:
SUMÁRIO: ATOS DE REFORMA. ALTERAÇÃO DE UMA DAS CONCESSÕES PARA ELEVAÇÃO, EM UM GRAU HIERÁRQUICO, DO POSTO SOBRE O QUAL CALCULADOS OS PROVENTOS DO INATIVO, EM FACE DA SUPERVENIÊNCIA DE INVALIDEZ PERMANENTE DECORRENTE DE DOENÇA ESPECIFICADA EM LEI. MILITAR ANTERIORMENTE REFORMADO COM PROVENTOS JÁ CALCULADOS SOBRE O POSTO HIERÁRQUICO SUPERIOR, POR TEMPO DE SERVIÇO. AUSÊNCIA DE PREVISÃO LEGAL PARA EXTENSÃO DA VANTAGEM ESTABELECIDA NO ART. 110 DA LEI 6.880/1980 A MILITARES JÁ REFORMADOS, BEM COMO PARA O ACRÉSCIMO DE DOIS POSTOS NO CÁLCULO DOS PROVENTOS. NEGATIVA DE REGISTRO. DETERMINAÇÕES. LEGALIDADE E REGISTRO DAS DEMAIS CONCESSÕES.
Em seu item 9.5, este Tribunal decidiu modular os efeitos do decisum, nos seguintes termos:
9.5. em atenção aos princípios da segurança jurídica e da boa-fé, aplicar o entendimento constante do voto que fundamentou o acórdão proferido pelo STJ no REsp 1.340.075/CE, relativo aos destinatários do benefício do art. 110, § 1º, da Lei 6.880/1980, aos atos concessórios a serem apreciados por este TCU a partir da data de prolação deste acórdão;
O ato em análise ingressou neste Tribunal em 2019, de modo que pode ser apreciado sem a necessidade de prévia oitiva do militar, de acordo com o entendimento firmado pelo TCU, no âmbito do Acórdão 587/2011-TCU-Plenário.
Ante o exposto, o Ministério Público de Contas manifesta-se pela ilegalidade do ato de alteração da reforma de Jairo Mendes Cordeiro e aquiesce à proposição da unidade técnica, quanto aos demais atos autuados no presente processo."
É o Relatório.

não há.

Procurador Júlio Marcelo de Oliveira.

PESSOAL. REFORMA. LEGALIDADE. REGISTRO DE ATOS. ILEGALIDADE DA CONCESSÃO DE REFORMA. MILITAR REFORMADO POR INCAPACIDADE DEFINITIVA PARA O EXERCÍCIO DE QUALQUER TRABALHO. UTILIZAÇÃO IRREGULAR DE BASE DE CÁLCULO DE PROVENTOS CORRESPONDENTE A POSTO HIERARQUICAMENTE SUPERIOR AO QUE O MILITAR POSSUÍA NA ATIVA. NEGATIVA DE REGISTRO DO ATO CONCESSÓRIO. APLICAÇÃO DA SÚMULA-TCU-106. DETERMINAÇÕES. ARQUIVAR.

REFORMA (REFO)

Secretaria de Fiscalização de Pessoal (Sefip).

Trata-se da análise de reforma de militares submetidos, para fins de registro, à apreciação do Tribunal de Contas da União (TCU) , de acordo com o art. 71, inciso III, da Constituição Federal.
2.	Os atos ora apreciados relacionam-se aos Srs. Deusdedith Mendes Oliveira, Diógenes Brasil Gurjão, Jairo Mendes Cordeiro e Josimu Cirino Oliveira do Nascimento, cadastrados e disponibilizados ao TCU por meio do Sistema e-Pessoal, na forma dos arts. 2º e 4º da Instrução Normativa TCU 78/2018.
3.	A unidade técnica propôs, por meio de instrução elaborada previamente ao entendimento adotado por este Tribunal no Acórdão 2225/2019-TCU-Plenário da relatoria do Ministro Benjamin Zymler, que todos os atos ora em análise fossem julgados pela legalidade, entretanto, o MPTCU dissentiu da proposta feita pela Sefip.
4.	Em seu parecer, o MPTCU promoveu a análise dos documentos existentes nos autos e concluiu que o ato de reforma do Sr. Jairo Mendes Cordeiro está eivado de ilegalidade por ausência de norma que autorize a promoção concedida. Quanto aos demais interessados, o Parquet especializado entendeu, de forma alinhada com a unidade técnica, pela legalidade dos demais atos, autorizando os seus respectivos registros.
5.	Assim, com exceção do ato do Sr. Jairo, a unidade técnica se manifestou com bastante propriedade sobre todas as questões necessárias ao deslinde do feito e, uma vez que inexistem dissensos, torna-se desnecessária a adução de considerações adicionais.
6.	Por outro lado, quanto ao entendimento divergente, acolho como razões de decidir os argumentos oferecidos pelo Ministério Público, transcritos no Relatório precedente, e, destarte, entendo que o ato de concessão de aposentadoria deve ser considerado ilegal, negando-lhe o respectivo registro, sem o prejuízo de tecer os breves comentários.
7.	Segundo consta do formulário de concessão de reforma (Peça 2, p. 1) , a presente análise versa sobre recente alteração do fundamento legal do ato de concessão inicial da reforma do interessado mencionado, que passou a constar os dispositivos do art. 110, §§ 1º e 2º, da Lei 6.880/1980, na redação dada pela Lei 7.580/1986, com o consequente incremento do soldo percebido pelo Sr. Jairo por passar a receber igual ao grau hierárquico imediatamente superior ao que possuía no momento da reforma.
8.	A meu ver, fica patente que os mencionados dispositivos legais indicam que a revisão do ato de concessão somente é cabível aos militares: i) da ativa, ii) da reserva remunerada e iii) os reformados por incapacidade pelas razões elencadas exaustivamente nos incisos I e II do art. 108 do Estatuto dos Militares, que se encontravam na reserva remunerada em 30/12/1986, data de publicação da Lei 7.580/1986.
9.	Por não se encontrar nessas situações apresentadas no parágrafo anterior, o interessado, portanto, reformado em julho de 2000 pelos motivos contidos no inciso VI do art. 108 da Lei 6.880/1980, não pode ter seu ato alterado de forma a aumentar o grau hierárquico em que se reformou por ausência de amparo legal que o autorize.
10.	Além disso, conforme precedentes apontados no parecer do douto Procurador do MPTCU, tal entendimento já se encontra pacificado no Supremo Tribunal de Justiça (STJ) . Recentemente, esta Corte de Contas, no julgamento do TC-Processo 002.418/2019-3, prolatou o já mencionado Acórdão 2225/2019-TCU-Plenário, indicando o novo entendimento quanto aos dispositivos ora analisados para a reforma de militares. Naquele decisum, contudo, o Plenário decidiu modular os efeitos das análises para fins de registro conduzidas por este Tribunal nos seguintes termos no item 9.5.
"9.5. em atenção aos princípios da segurança jurídica e da boa-fé, aplicar o entendimento constante do voto que fundamentou o acórdão proferido pelo STJ no REsp 1.340.075/CE, relativo aos destinatários do benefício do art. 110, § 1º, da Lei 6.880/1980, aos atos concessórios a serem apreciados por este TCU a partir da data de prolação deste acórdão;"
11.	Ressalvo que a unidade instrutiva emitiu parecer no dia 12/8/2019, data anterior à prolação do mencionado decisum, enquanto que o MPTCU emitiu seu arrazoado considerando o novel entendimento desta Corte, o que dará efetividade ao item 9.5 do Acórdão 2225/2019-TCU-Plenário.
12.	Por oportuno, importante destacar que o ato foi disponibilizado ao Tribunal há menos de 5 (cinco) anos. Assim, prescinde da necessidade de oitiva do militar para conceder-lhe a oportunidade do contraditório e da ampla defesa, nos termos do estabelecido no Acórdão 587/2011-TCU-Plenário.
13.	Por fim, em conformidade com o art. 262 do Regimento Interno deste Tribunal, impende determinar ao órgão de origem que faça cessar os pagamentos decorrentes do ato ora impugnado, sob pena de responsabilidade solidária da autoridade administrativa omissa, bem como orientá-lo no sentido da possibilidade de emissão de novo ato, livre da irregularidade apontada nos autos.
	Ante o exposto, VOTO por que seja adotada a deliberação que ora submeto à apreciação deste Colegiado.
TCU, Sala das Sessões Ministro Luciano Brandão Alves de Souza, em 28 de janeiro de 2020.
AROLDO CEDRAZ 
Relator